【裁判字號】    88,上訴,1678
【裁判日期】    890630
【裁判案由】    懲治盜匪條例
【裁判全文】
臺灣高等法院臺中分院刑事判決          民國八十八年度上訴字第一六七八號
    上  訴  人
    即  被  告  丙○○
    選任辯護人  常照倫
右上訴人因懲治盜匪條例等案件，不服台灣台中地方法院中華民國八十八年五月四日
第一審判決（民國八十八年度訴字第二七二一號，起訴案號：台灣台中地方法院檢察
署民國八十六年度偵字第一八○七四號），提起上訴，本院判決如左：
    主  文
上訴駁回。
    事  實
丙○○素行不佳，曾因犯盜匪罪經最高法院判處有期徒刑八年，褫奪公權四年確定，
於民國（下同）八十六年五月三十日縮短刑期期滿執行完畢。猶不知悔改，復意圖為
自己不法之所有，基於概括之犯意，先後於(一)八十六年八月十八日十七時四十五分許
，在台中市○○街與大墩五街口處，以騎機車尾隨之方式，由後方趁甲○○不注意之
際，搶奪甲○○所有放置在其所騎腳踏車前籃子內之皮包一只（內有現金新台幣二百
四十元及國民身分證、提款卡各一張），得手後加速離去。(二)同日十八時二十五分許
，在台中市○○街與大墩十二街口處，以騎機車行搶之方法，搶奪正行經該處辛○○
所有斜背之皮包一只（內有現金二千餘元，辛○○本人之證件及圓鑽四粒分別重一六
‧七八克拉、七‧○五克拉、一二‧七七克拉及一‧五克拉，馬眼一粒重二一‧三九
克拉，Ｔ鑽一粒重二○‧三一克拉，小鑽一粒重六六‧一五克拉，總計價值約三百餘
萬元），得手後迅速離去。復另行起意，意圖為自己不法所有，於同日十八時十二分
許，在台中市○○街與向上路口附近之台中市第二信用合作社提款機前，以埋伏守候
之方式，等待至該提款機提款之乙○○於提款完畢時，持一支水果刀衝出，並以左手
勒住乙○○之脖子，然後再以手持之上開水果刀割傷其右臉頰，及抵住其腰部，致使
乙○○不能抗拒後，劫取其所提領之現金五千元，得手後見有路人經過，即驚慌逃逸
。嗣經警依上開強盜時提款機上的錄影設備所拍攝之畫面，循線於同年八月二十五日
四時許，在台中市○○○○街九二巷七號三樓內查獲丙○○。案經台中市警察局第四
分局報請台灣台中地方法院檢察署檢察官偵查起訴。
    理  由
一、訊據上訴人即被告（以下簡稱為被告）丙○○雖矢口否認有上開搶奪及強盜犯行
    ，辯稱：案發當天渠自當日中午十二時許，即至房客蘇寶葉之住處，與李維強（
    即綽號「阿強」）蘇寶葉及蘇文忠等人一起打麻將，迄至當日下午六時三十分許
    始結束，後與友人許維東於蘇寶葉之住處聊天至當日下午七時許始一起離開，並
    未至上開處所搶奪被害人甲○○、辛○○等二人之上開財物及劫取被害人乙○○
    上開現金云云。惟查：
  (一)被害人甲○○對遭被告搶奪其財物之被害過程，於警訊中證稱：「我於本月（八
    十六年八月）十八日下午十七時四十五分許，騎腳踏車欲從大墩六街往大墩五街
    返家途中，在大墩五街及大進街口，突然從我左後方有一男子騎一部黑色重型機
    車（車號不詳），用右手搶走我腳踏車前籃子內塑膠袋內的東西後，迅速往大墩
    六街與大墩路口逃逸，並停了紅燈，我亦騎腳踏車追上前去，也在該路口紅燈處
    ，拍歹徒左肩一下，說東西還我，搶嫌沒說任何一句話，轉頭來看了我一眼，迅
    速往大墩六街右轉逃逸而去。當時歹徒身上穿著一件藍色雨衣，看見他的臉是圓
    臉，體型胖胖的，留平頭，未持任何器具」「（問：妳為何能確認丙○○即是當
    日強盜妳財物之歹徒﹖）當時他未矇面或戴任何掩面之東西，又是面對面，所以
    我確認是他無誤」（見偵查卷第十四頁背面、第十五頁）；於原審調查時亦為相
    同證述，並當庭明確指認確係被告搶奪其財物無誤（見原審八十六年十一月二十
    八日訊問筆錄）。
  (二)被害人辛○○對遭被告搶奪其財物之被害過程，於警訊中證稱：「於八十六年八
    月十八日十八時二十五分許，在台中市○區○○里○○街、大墩十二街口遭人搶
    奪財物，計損失圓鑽六十分二十七粒，重十六‧七八克拉，圓鑽五十分十三粒，
    重七‧○五克拉，圓鑽三十分三十九粒，重十二‧七七克拉，圓鑽一‧五克拉一
    粒，馬眼○‧○四－○‧一二克拉等重二一‧三九克拉，Ｔ鑽○‧○一－○‧○
    五克拉等重二十‧三一克拉，小鑽○‧○一－○‧○七克拉等重六‧一五克拉，
    約合新台幣參佰餘萬元，另有現金新台幣貳仟餘元，及我本人之證件等物」、「
    我於右述發生時地下班自公司出門走路欲前往開車返家之際，歹徒一人騎機車正
    面過來，並伸出雙手，應該有持利器割掛我皮包之背帶後強行搶走。因是正面發
    生，所以我相當詳細看清搶嫌之面貌，搶嫌當天係穿藍色雨衣，黑色安全帽，騎
    深色之重型機車，‧‧」；於原審調查時證稱：「當時搶匪從正面過來，他穿雨
    衣，戴安全帽，他的臉型輪廓非常清楚」「體型上因被告穿雨衣難以確定，但眉
    毛、眼睛部分可以確定」（見原審八十六年十一月二十八日訊問筆錄）。
  (三)被害人乙○○對遭被告強盜其財物之被害過程，於警訊時證稱：「我於八十六年
    八月十八日下午十八時十二分許，在台中市○○街與向上路二信提款機提款時，
    被一名身穿藍色雨衣，頭戴黑色安全帽之男子強盜，持水果刀在提款機前搶走現
    金新台幣伍仟元，右臉並被劃了一刀」’「當時歹徒躲在柱子後面，看見我提款
    卡放進提款機，伍仟元從提款機出來後，即快速接近我，且用左手捉住我脖子，
    右手持水果刀抵住我右腰部位，並對我說他只要壹萬元，隨後我告訴歹徒我這邊
    （提款機上）有伍仟元你拿去，歹徒說不夠，還要再提款，我告訴歹徒說我是學
    生沒有錢，當時並有路人經過，歹徒可能害怕，抓了錢就往向上北路騎了一部未
    看清楚的機車逃逸，當時拉扯中我自見他臉是圓臉，臉部凹凸，眼睛不大，身材
    胖胖壯壯的」、「（問：妳為何如此能認定是丙○○強盜妳財物﹖）因經當面看
    清面貌及再次聽其講話聲音而確認是他無誤」（見偵查卷第十六頁至十八頁）；
    於原審調查時證稱：「（問：被搶時被告有否和你說話﹖）有的，搶匪勒住我的
    脖子，我尖叫，被告對我說不要叫，否則要用刀殺死我」、「（問：你在警局指
    認被告時，被告之聲音與搶匪之聲音是否相同﹖）我可以確定是同一人之聲音」
    、「（問：是否在座的被告﹖）我可以確定是在座的被告」、「（問：如何證明
    ﹖）當時我看眼睛、鼻子、眉毛以及體型可以辨別出來為在座被告」（見本院八
    十六年十一月二十八日訊問筆錄）。被害人乙○○前揭所述被強盜五千元過程，
    與原審勘驗台中市第二信用合作社提款機上錄影設備所拍得畫面大致相符。又由
    該錄影帶所翻拍之搶匪照片，與被告於八十六年八月二十五日在台中市警察局第
    四分局協和派出所頭戴安全帽拍攝的照片二幀（均附於偵查卷內）相互比對，其
    臉型、眼晴等部位均極為相似。且被害人乙○○於本院調查時復到庭證稱「案發
    當天被係偵查卷第二十四頁照片所示之人劫取我的現金」等語（見本院卷第一百
    十五頁）。另本院於八十八年九月九日當庭勘驗被告本人及偵查卷第二十四頁反
    面編號３所示之照片（即於案發當時在上開台中市第二信用合作社提款機前以監
    視器所拍攝之歹徒照片），無論係體型或容貌均極為相似，亦有勘驗筆錄足按（
    見本院卷第三十八頁），益認本件應係被告所為，委無可疑。至被告經本院函請
    法務部調查局模擬攝錄影及照相比對分析後，雖認眉毛部分：長度及濃密近似
    眼睛部分：被告眼睛較錄影人像略大鼻子部分：被告鼻頭較高，鼻孔易見（
    朝天鼻），鼻垂長度較彎及鼻樑尾有橫向深層凹陷，錄影人像鼻子較塌、鼻垂平
    直特徵部分：被告左鼻垂下之有黑痣，額部眉中間有直向凹陷痕，錄影人像僅
    有左眼袋下方有似痣之疤痕，其他則無身材部分：兩者上半身體形近似其他
    部分：臉型、頭型、頭髮、耳朵等部分因戴安全帽致無鑑析，鑑定結論為不同率
    佔百分之八十，相同率佔百分之二十，有該局鑑定通知書一份在卷足按，但案發
    當時被告係頭帶全罩式安全帽，而多數人戴安全帽後臉部五官均會受到不同程度
    擠壓而變形，且上開鑑定之時間（八十八年十二月一日），距案發時間（八十六
    年八月十八日）有二年三月餘之久，加上目前金融機關所裝設之閉路監視器，往
    往會因裝設材料之品質，裝設之位置，拍攝之角度及使用年限之關係而影響到所
    拍攝照片之解析度，以致影響到照片鼻型、鼻痣及額頭凹痕之判斷。故無法以上
    開鑑定結果認兩者不同率較高即資為有利於被告之認定，併此敘明。
  (四)被告所辯於八十六年八月十八日當天約自中午十二時許起與蘇寶葉、李維強、蘇
    文忠等人在蘇寶葉之租屋處打麻將，牌局約於十八時三十分許結束，伊與友人許
    維東在該處聊天至十九時許始一起離開等情，雖有蘇寶葉、李維強、蘇文忠、許
    維東等人在警訊及原審調查時附和證稱確有此事，然蘇寶葉對被告究竟何時離開
    其住處，於警訊中先則陳稱當日十八時離開即未再回來，嗣又改稱十九時離開，
    先後所述時間並不一致；許維東對與被告如何離開蘇寶葉住處，於警訊中陳稱當
    天是颱風天，於十九時許與被告各騎一部機車離開，（見偵查卷第六十二頁、第
    六十三頁），於原審調查時證稱與被告大約十九時離開，伊當時開車，被告騎機
    車等語（見原審八十六年十二月二十六日訊問筆錄），與警訊中所述亦不相符，
    是該等證人證述之真實性容有可疑，顯係迴護被告之詞，並不足取。至於蘇文忠
    固有於該日十七時五十八分二十九秒至五十八分五十一秒間，以蘇寶葉家中（○
    四）0000000號電話打至彰化縣花壇鄉○○路四二○號之四一其父親所經
    營之錫裕企業股份有限公司名下之（○四）0000000號電話，此有中華電
    信股份有限公司台灣中區電信分公司北台中營運處八十七年一月八日中北服字
    第六號函附之通聯紀錄，及彰化營運處八十七年三月四日彰營壹字第四八號函
    在卷可按，但該通聯紀錄僅能證明蘇文忠於上揭時地確有在蘇寶葉家中而已，非
    可據以推論被告當時亦在現場。從而，上揭證人之證述及電話通聯紀錄，尚不足
    以採為有利被告之認定。
  (五)另本件經原審委請法務部調查局對被告實施測謊，被告就(1)沒持刀搶錢(2)沒搶皮
    包二項，經測試呈情緒波動反應，應係說謊，亦有該局陸（三）字第八七○六
    ○八七六號鑑定通知書及測謊判圖分析表在卷可憑。
  (六)查被害人甲○○等三人與被告並無任何閒隙，衡情應無故意誣陷之理，且其被強
    盜、搶奪財物之時間極為密接（分別為八十六年八月十八日十七時四十五分、同
    日十八時十二分、同日十八時二十五分），地點均在台中市○○路與向上路周圍
    區域，被害人三人所描述被告之外型亦屬相同等情綜合以觀，強盜、搶奪該三名
    被害人財物者應屬同一人無疑。而其中被害人甲○○一再指陳其曾與搶匪面對面
    ，可以確定行搶者即為被告；及台中市第二信用合作社提款機上之錄影設備，其
    所拍攝行搶者之形貌與被告極為神似（按因被告戴安全帽，以致無法完全確認）
    ，又參以被告置辯之詞存有瑕庛而不足採信等情加以判斷，足證被告上開所辯顯
    係飾卸之詞，不足採信，是罪證明確，其犯行堪以認定。又證人蘇寶葉、李維強
    、蘇文忠及許維東等人於警訊及原審已分別到庭陳述明確，被告於本院調查時請
    求再傳訊該四人，核無必要，亦附此說明。
二、核被告所為，係犯刑法第三百二十五條第一項之普通搶奪罪（犯罪事實(一)(二)部分
    ）及懲治盜匪條例第五條第一項第一款之盜匪罪（犯罪事實(三)部分），其先後二
    次搶奪犯行，犯罪構成要件相同，顯係基於概括之犯意反覆為之，為連續犯，應
    依法論以一罪，並加重其刑。至其所犯上開二罪，犯意各別，行為互異，應分論
    併罰。另其素行不佳，曾因犯盜匪罪經最高法院判處有期徒刑八年、褫奪公權四
    年確定，於八十六年五月三十日縮短刑期期滿而執行完畢，有本院被告全國前案
    紀錄表足按，其於五年之內再犯本件之罪，為累犯，除盜匪罪之本刑為無期徒刑
    部分依法不得加重外，餘均依法遞加其刑。原審適用懲治盜匪條例第五條第一項
    第一款、第七條第一項、第八條，刑法第五十六條、第三百二十五條第一項、第
    四十七條、第五十一條第五款，並審酌被告曾有盜匪罪之犯罪科（已如前述），
    於執行完畢後，猶不知悔改，復犯本件之罪及其犯罪之動機、目的、手段所生危
    害及犯後否認犯罪等一切情狀，分別量處被告搶奪部分有期徒刑二年，盜匪部分
    有期徒刑八年，並定其應執行刑為有期徒刑九年六月。又以被告盜匪所得之財物
    現金五千元，並無證據證明業已費失，故應依懲治盜匪條例第七條第一項規定，
    諭知發還被害人乙○○。另扣案之水果刀一把，被害人乙○○於警訊中陳稱其型
    式與被告所用之水果刀相同，但不能確定是否為被告行搶時所用之水果刀，復查
    無證據證明該水果刀係供被告犯本罪所用之物，故不予宣告沒收；另手錶一支，
    被告固坦承為其所有，但無證據證明係其行搶時所戴用，況縱係被告行搶時所戴
    用，亦非直接供犯本罪所用之物，故亦不予宣告沒收。復說明其餘部分並無證據
    足資證明（詳如後述），惟因公訴人認該部分與前開科刑之搶奪部分係屬具有連
    續關係之裁判上一罪，故不予為無罪之諭知，認事用法，核無違誤，量刑亦妥適
    。被告上訴意旨仍執前詞，否認犯罪，非有理由，應予駁回。
三、公訴意旨另以：被告基於意圖為自己不法所有之概括犯意，先後於八十六年六月
    二十五日十九時四十分，在台中市○○街與大墩十八街口，以騎乘機車尾隨方式
    ，由後方趁戊○○不及防備之際，搶奪戊○○之皮包得逞，內有現金五千元、身
    分證、郵局及銀行提款卡、信用卡各一張、呼叫器一只。又於同年七月十日十九
    時三十分，在台中市○○街一一七號前，以同一手法、搶奪庚○○之皮包得逞，
    內有現金三萬四千二百元、身分證、金融卡、銀行存款簿、翡翠戒子一只、健保
    卡二張、印章二枚、汽車駕照一張、呼叫器一只。再於同年七月三十日下午十九
    時許，在台中市○○○○街與大通街口，以同一手法，搶奪丁○○之皮包得逞，
    內有現金二千元、印章二枚、行動電話、金融卡、提款卡、身分證二張、郵局存
    摺一本、農會存摺一本、汽車及機車之駕照、行照，因認被告另涉犯連續搶奪罪
    嫌云云。查此部分公訴人認被告涉犯右開罪嫌，無非以被害人戊○○、庚○○、
    丁○○之指訴為其論據。訊據被告堅決否認有何搶奪戊○○等三人財物之犯行，
    辯稱：公訴人所指案發時間，伊均有不在場證明：(1)八十六年六月二十五日十九
    時四十分許（戊○○案）－當日與友人許維東均在台中市西屯區莒光三巷五號內
    整理房子，以便於同年六月底將房子交付承租人蘇寶葉使用。(2)八十六年七月十
    日十九時三十分許（庚○○案）－同年七月七日至七月九日間，伊因腳大姆指受
    傷，而前往醫院施行指甲拔除手術，痛苦不已，且不利於行，七月十日下班於家
    中休養，未再外出。(3)八十六年七月三十日十九時許（丁○○案）－伊當時係至
    房客蘇寶葉處打牌，至晚上十一、十二時始離開；及被害人係由伊戴安全帽之樣
    子及背影、體型等外形指認，其指認之過程有瑕疵等語。經查：被害人戊○○於
    警詢中指陳：「‧‧，歹徒戴一黑色安全帽，無法看清臉部，約三十歲左右，身
    體壯碩，高約一七五公分左右‧‧」、「（問：為何能確認丙○○即是當日強盜
    你財物之歹徒﹖）因發生當時，歹徒的背後及我來派出所詳視之歹徒背後及與之
    前所述特徵吻合無誤」；於本院調查時證稱：「（問：當時搶你之搶匪是否在座
    之被告﹖）如警局所述，係從背影及身材認定是在座被告」；被害人庚○○於警
    詢中指陳：「‧‧，因當時天色昏暗，我只看到歹徒留平頭、穿花衣服，黑長褲
    、從側面看是圓臉，體型胖壯，歹徒身高約一七○至一七五公分左右，‧‧」「
    （問：妳為何能確認胡榮即是當日強盜妳財物之歹徒﹖）因當時他搶劫我財物時
    ，從其側面及特徵及今日來所詳視與當日強盜我之歹徒相似，‧‧」，於本院調
    查時證述：「（問：有否看到被告之臉﹖）我有看到側面」「‧‧，從側面臉上
    肌肉，外型可以確認是他」；被害人丁○○於警詢時指稱：「‧‧，因當時天色
    已昏暗，視線不清，只能從後看見歹徒背影，留平頭，穿白色格子衣服，胖壯的
    身驅，‧‧」「（問：妳為何能確認丙○○即是當日強盜妳財物之歹徒﹖）因當
    時搶嫌留有一平頭短髮，頭大大臉圓圓，今日至派出所指認而詳視確認他無誤」
    。由上開三名被害人之陳述，可知其等於案發當時，或因搶匪戴安全帽（戊○○
    部分）；或僅看到搶匪之側面（庚○○部分）；或當時天色已昏暗，僅看到歹徒
    背影（陳美秀部分），衡情應均無法確定搶匪的容貌。渠等於警局及本院調查時
    雖均證稱被告即是搶奪其財物之人，然此應係被告已另案被捕，且遭其他被害人
    指認，以致產生先入為主之偏見始為如是指認，故其指認之可信性容有可疑。又
    被告涉犯該搶奪犯嫌部分，除有被害人存有瑕疵之指訴外，要無其他事證資為佐
    憑。從而，尚難僅憑被害人之指訴，遽論被告成立此部分連續搶奪之罪責，是其
    此部分犯罪要屬不併證明。惟公訴人認此部分，與前開科刑之搶奪部分，有連續
    犯之裁判上一罪關係，故不另為無罪之諭知。又被告於原審聲請傳喚證人陳金海
    、譚英華二人，證明於八十六年六月下旬夜間六時至九時間，被告確實均在家中
    粉刷牆壁、整理家俱雜物之事實，核與本院對被告無罪心證之形成不生影響，爰
    不予傳喚，附予敘明。
四、現行懲治盜匪條例，係經立法程序於四十六年六月五日修正公布施行，將原第八
    條「犯本條例之罪者，依特種刑事案件訴訟條例之規定審理之」及原第十條「本
    條例施行期間定為一年，必要時得以命令延長之」之規定予以刪除，原第九條改
    為第八條，第十一條改為第九條。經刪除原第十條有關限時法規定之立法本意，
    係為徹底改善治安，期收遏止盜匪之效，認本條例第一條至第七條及原第九條（
    修正後為第八條）均仍有施行之必要，因將本條例由限時法改為經久施行之常態
    性特別刑法，並重新調整條次，形式上雖稱「修正」，實質上，已具重新全部立
    法之性質，故其間雖有數次命令延長施行期間，仍非可認為已經失效，亦附此敘
    明。
五、據上論斷，應依刑事訴訟法第三百六十八條，判決如主文。
本案經檢察官己○○到庭執行職務。
中      華      民      國    八十九     年     六     月     三十      日
 臺灣高等法院臺中分院刑事第八庭
                                        審判長法  官  羅  得  村
                                              法  官  林  輝  煌
                                              法  官  劉  榮  服
右正本證明與原本無異。
如不服本判決應於收受送達後十日內向本院提出上訴書狀，其未述上訴之理由者並
得於提起上訴後十日內向本院補提理由書（均須按他造當事人之人數附繕本）。
                                              書記官  林  玉  惠
中      華      民      國    八十九     年     七     月       一      日
附錄論罪科刑法條
懲治盜匪條例第五條第一項第一款：
有左列行為之一者，處無期徒刑或七年以上有期徒刑：
一、意圖為自己或第三人不法所有，以強暴、脅迫、藥劑、催眠術或他法，致使不能
    抗拒，而取他人之物或使其交付者。
刑法第三百二十五條第一項：
意圖為自己或第三人不法之所有，而搶奪他人之動產者，處六月以上五年以下有期徒
刑。
                                                                        Ｃ


司法院資訊處製作；財團法人民間司法改革基金會備份。
